臺灣臺中地方法院刑事判決　　　　　　　　　　　　九十三年度訴字第三一八二號
　　公　訴　人　臺灣臺中地方法院檢察署檢察官
　　被　　　告　乙○○
　　選任辯護人　何孟育律師
　　被　　　告　甲○○
　　選任辯護人　林志忠律師
　　　　　　　　江燕鴻律師
　　被　　　告　丙○○
　　選任辯護人　陳光龍律師
　　被　　　告　戊○○
　　選任辯護人　鍾明達律師
　　　　　　　　林明康律師
　　被　　　告　辛○○
　　選任辯護人　洪永叡律師
　　被　　　告　壬○○
　　選任辯護人　陳光龍律師
　　被　　　告　巳○○
右列被告等因常業詐欺案件，經檢察官提起公訴（九十三年度偵字第一五二八六號）
，本院判決如左：
    主  文
乙○○共同常業詐欺，處有期徒刑陸年。
甲○○共同常業詐欺，處有期徒刑貳年陸月。
壬○○共同常業詐欺，處有期徒刑貳年陸月。
辛○○共同常業詐欺，處有期徒刑壹年貳月。
巳○○共同常業詐欺，累犯，處有期徒刑捌月。
丙○○、戊○○均無罪。
    犯罪事實
一、巳○○前於民國八十九年間，曾因侵占、竊盜、恐嚇及違反麻醉藥品管理條例、
    槍砲彈藥刀械管理條例等案件，經定應執行有期徒刑四年，甫於九十年三月一日
    執行完畢。乙○○、丁○○、庚○○、己○○、卯○○（上開四人俟通緝到案後
    另行審結）等人，共同基於意圖為自己不法所有之常業詐欺犯意聯絡，自九十年
    十月間起，共組刮刮樂詐欺集團，並自同時間起陸續雇用甲○○、癸○○（俟通
    緝到案後另行審結）、壬○○、子○○（另行審結）、辰○○（另行審結）、巳
    ○○、辛○○及姓名、年籍均不詳綽號「王凱」之成年男子加入該詐欺集團。其
    方式係陸續分別以「華健（或華建）投顧公司」（下稱華健公司，約九十年十月
    十一日至九十一年一月十七日間）、「道亨投顧公司」（下稱道亨公司，約九十
    一年三月八日至九十一年四月二十七日間）及「新鴻基投顧公司」」（下稱新鴻
    基公司，約九十一年五月至九十一年七月間）三家虛構公司之名義，寄送各類不
    實之「刮刮樂」抽獎廣告予附表一所示之被害人等，佯稱渠等刮中獎金，利用收
    受該廣告之被害人誤認自己中獎，而撥打電話向該詐欺集團查詢時，負責接聽電
    話之成員，即以各自取名之代號，分別假冒兌獎專員（辰○○、癸○○、子○○
    、壬○○、巳○○、辛○○及王凱）、財務部專員（卯○○、己○○）、彩券部
    主任（甲○○）、會計師（乙○○）、律師（己○○）及見證人、會長（丁○○
    及庚○○）等身分，向被害人佯稱：被害人已刮中彩金，依稅法規定，需先向國
    稅局繳納稅金，始能領取彩金云云，而要求被害人先將該筆稅金匯入附表一所示
    之人頭帳戶內（丁○○等人事先向黃嘉浪《業經檢察官為不起訴處分》或不詳之
    成年人所收購之人頭帳戶）。俟被害人依約匯入稅金款項後，其等即再度向被害
    人佯稱：被害人並非機構之會員，需先繳納會員費，並成為正式會員後，始能領
    取彩金云云。待被害人依約匯入會員費後，渠等即再向被害人佯稱：需另外繳交
    律師費、佣金、手續費或另行參與下注，有機會得到更高數額之彩金等名義云云
    ，而要求被害人繼續交付款項，使被害人陷於錯誤而陸續匯款至其等指定之如附
    表一所示之郵局或銀行帳戶，以此方式牟利，共計向附表一所示之被害人等詐得
    如附表一所示之金額，並均恃以為生，而以之為常業（各被害人被騙之日期、金
    額詳如附表一所載；其中乙○○、甲○○、壬○○均有參與前開華健、道亨、新
    鴻基公司之詐騙行為，巳○○、辛○○僅參與新鴻基公司之詐騙行為）。嗣因丁○○與巳○○、辰○○發生工資債務糾紛，巳○○、辰○○及友人劉浩然於九十
    一年七月二十五日，以押走乙○○之方式，要求丁○○出面解決（業經本院以九
    十三年度訴字第三六號判決確定），丁○○乃報警處理，為警於九十一年七月二
    十六日凌晨二時許，循線逮捕巳○○、辰○○及劉浩然，巳○○、辰○○並於九
    十一年七月二十六日晚上十一時許，向承辦警員楊啟炫自首上情，而接受裁判。
    嗣於九十三年八月二十六日警員分別搜索起出如附表三所示之物。
二、案經巳○○、辰○○自首由臺中市警察局第四分局報請臺灣臺中地方法院檢察署
    檢察官偵查起訴。
      理  由
壹、有罪部分：
一、(一)訊據被告甲○○、巳○○、辛○○於本院審理中均坦承犯行，核與同案被告子
      ○○、辰○○自承之詐欺犯案情節、同案被告丑○○坦承販售帳戶供本案詐欺
      犯罪使用及證人楊啟炫證述之情節相符，並有如附表一所示之被害人等於警詢
      中指述被詐騙經過綦詳，復有前開華健、道亨、新鴻基公司之廣告（見偵查卷
      四第十至十六頁）、被告等人入出境查詢資料（見偵查卷四第五四反面至六十
      頁）及附表一所示被害人等之匯款單據附卷可稽，足堪採信。
    (二)訊據被告乙○○、壬○○均矢口否認涉有右揭常業詐欺犯行，辯稱：伊等並未
      參與該詐欺集團云云。惟查：
    1.被告乙○○、壬○○二人確為前開詐欺集團之成員乙情，業據同案被告辰○○
      於警詢、偵查中及本院準備程序中均供稱：被告乙○○、壬○○為上開詐欺集
      團之成員等語明確；被告巳○○於本院審理中到庭證述：「我在大陸認識辰○○、子○○、乙○○、丁○○、庚○○、己○○、甲○○、辛○○、壬○○、
      癸○○、卯○○，這些人都有參與詐騙集團的工作」、「（問：乙○○扮演何
      職？）會計師」、「壬○○與我一樣是扮演第一線人員」、「（問：你如何知
      道乙○○在該集團內扮演會計師？）因為我們當時有一起工作」、「（問：你
      是否有親耳聽見乙○○假扮會計師詐騙別人？）我有親耳聽見」等語綦詳（見
      本院卷二第六九至七一、七四、七五頁）；被告甲○○於本院審理中證稱：「
      當時我幫丁○○工作的時候，公司的名稱是華健、道亨、新鴻基」、「在華健
      的時候有乙○○、丁○○、壬○○、子○○、卯○○、辰○○」、「（問：在
      新鴻基工作人員，認識哪些人？我知道丁○○、卯○○、乙○○、巳○○、辰
      ○○。壬○○的部分，我不能確定」、「（問：乙○○如何參與華健、新鴻基
      的工作？）當時丁○○有介紹說，乙○○是會計師。據我瞭解乙○○有先學習
      專員的工作，該段時間我曾經打開會計師的辦公室，確實有看到乙○○在裡面
      工作」、「（問：你有無親耳聽到乙○○有跟別人對話？）我有看到，但聽不
      清楚談話內容」、「（問：你是何時從事詐欺工作？）第一段九十年十月十一
      日至九十一年一月十七日，是從事華健。第二段九十一年三月八日至九十一年
      四月二十七日，是從事道亨」、「（問：你是九十一年三月八日出境，四月二
      十七日入境，乙○○是三月九日出境，四月二十七日入境。這段時間，乙○○
      是否與你一起在大陸工作？）應該是有在一起工作」、「（問：對於起訴書附
      表所載之公司，你有參與幾家？）我只有參與三家（華健、道亨、新鴻基），
      其他我都不清楚」等語明確（見本院卷二第八四、八五、八七、八九、九○頁
      ），復參諸被告甲○○於警詢中曾供稱：「據我所知壬○○他有參與華健投顧
      、道亨投顧二個公司名稱，替丁○○從事詐財工作」等語（見偵查卷四第八一
      頁），及佐以被告乙○○、壬○○二人之入出境查詢資料（見偵查卷四第五四
      反面、第五六頁），與被告甲○○出境到大陸從事詐欺工作之時間幾乎一致，
      足認被告乙○○、壬○○二人均有參與以前開華健、道亨、新鴻基公司名稱詐
      騙之行為，委無疑義。
    2.復參之被告甲○○與被告乙○○、壬○○二人並無何恩怨仇隙，衡情當無故意
      設詞誣陷之可能，況被告甲○○與巳○○、辰○○係分別於不同時、地製作其
      等之筆錄，猶能對被告乙○○、壬○○之工作內容為一致之陳述，益徵其等之
      陳述內容並非勾串，應堪採認。
    (三)綜合上述，本件事證明確，被告乙○○、壬○○、辛○○、甲○○及巳○○之
      犯行均堪以認定。
二、核被告乙○○、壬○○、辛○○、甲○○及巳○○所為，均係施刑法第三百四十
    條之常業詐欺罪。被告乙○○、壬○○、辛○○、甲○○及巳○○與丁○○、庚○○、己○○、卯○○、癸○○、子○○、辰○○及「王凱」間，就前開犯行，
    有犯意聯絡與行為分擔，均為共同正犯。被告巳○○前於八十九年間，曾因侵占
    、竊盜、恐嚇及違反麻醉藥品管理條例、槍砲彈藥刀械管理條例等案件，經定應
    執行有期徒刑四年，甫於九十年三月一日執行完畢，有臺灣臺中地方法院檢察署
    刑案資料查註紀錄表及臺灣高等法院被告全國前案紀錄表附卷可證，其於有期徒
    刑執行完畢後，五年以內再犯本件有期徒刑以上之罪，為累犯，應依刑法第四十
    七條規定加重其刑。又被告巳○○係對於未發覺之罪自首而接受裁判，此有臺中
    市警察局第四分局偵查員楊啟炫偵查報告書（見九十三年度聲拘字第一二一號卷
    第三至十四之一頁）載明：「巳○○、辰○○復於交保當日（九十一年七月二十
    六日）晚間約二十三時許，前來本組欲領回所有之自小客車，適巧職於組內辦公
    ，向渠二人詢問，係因何故犯下擄人勒贖重罪，而犯此重刑又為何能當日即可交
    保，渠二嫌告知職係因渠二人曾受雇於被害人工巧君之弟丁○○所組織之刮刮樂
    詐欺集團：：職向渠二人表示願意承辦本案，惟需渠等提供從事詐財之相關犯罪
    事證，渠二人留下聯絡電話，並表示願意盡全力，將渠等所犯之刮刮樂犯罪事證
    提供予職作為追查使用。隔日巳○○以電話告知職，渠與辰○○等二人參與之刮
    刮樂詐財集團主嫌為丁○○、丁○○之妻庚○○、其父戊○○、妻舅己○○、其
    姊乙○○、其妹丙○○及共犯癸○○、甲○○、壬○○、子○○、卯○○、辛○○等多人，寄發之刮刮樂詐財廣告單名稱，犯案期間及詐財金額分別為：：並陸
    續於九十一年七月二十八日，由巳○○親自提供「新鴻基投顧」刮刮樂詐財案部
    分，其於詐財期間接聽電話時，抄寫的一位未遭其詐騙得逞之民眾林曉芳聯絡電
    話地址：：林女表示願將所接獲之「新鴻基投顧公司」詐財廣告單，以郵寄方式
    寄交職作為偵辦使用：：職續要求犯嫌巳○○、辰○○等二嫌提供更明確之犯罪
    事證，潘嫌復於九十一年八月六日提供職「華建國際投資公司」，於九十年十一
    月份間詐騙得逞之被害人寅○○：：「道亨投顧公司」部分，被害人有蔡雪：
    ：由此事證犯嫌巳○○、辰○○等二人向職所供屬實」等語，及楊啟炫於本院審
    理中到庭具結證述：「一開始巳○○提供四、五位被害人的姓名給我，巳○○也
    有告訴我，這四、五位被害人被騙的情形，然後我上我們警政署的報案系統，輸
    入被害人的資料，確實有巳○○所說的這幾位，然後我通知這幾位被害人到案，
    由他們提供的匯款單，找出匯款的帳戶，發現約有十幾個人頭戶，然後再從人頭
    帳戶的匯款單去查出其他被害人的資料，這些人頭帳戶裡面的錢，有些又轉到其
    他人頭帳戶，我們又去追蹤帳戶，然後才查出其餘的被害人」等語明確（見本院
    卷二第二○七頁），且嗣後被告巳○○於偵查及審理中又到庭接受裁判，應依刑
    法第六十二條前段規定減輕其刑，並依法先加重其刑，後減輕之。爰審酌被告等
    人參與犯罪時間之長短，參與工作內容之不同，犯罪之目的、犯罪手段尚稱平和
    、前開行為對被害人等造成損害甚大，嚴重影響社會治安與經濟安全，不容寬貸
    ，被告辛○○、甲○○及巳○○坦承犯行，態度尚稱良好等一切情狀，分別量處
    如主文所示之刑。末查，如附表三所示之物，部分非屬被告等人所有，部分雖係
    被告等人所有之物，惟並無明確證據，足資認定係供本件常業詐欺犯罪所用或所
    得之物，爰不予以宣告沒收。
三、公訴意旨另以：被告乙○○、甲○○、丁○○、庚○○、己○○、卯○○、巳○○、辰○○、癸○○、子○○、壬○○、辛○○及「王凱」等人，共同基於意圖
    為自己不法所有之常業詐欺犯意聯絡，自九十年十月間起，共組刮刮樂詐欺集團
    ，另以如附表二所示之「米亞旗艦公司」、「長虹科技公司」、「亞迪斯旗艦公
    司」、「憶峰科技公司」、「萬勝國際科技公司」、「威光開發科技公司」、「
    首督科技公司」、「金憶昌投顧公司」、「寶達科技公司」、「聯洲科技公司」
    、「聯昌信貸」、「富誠信用貸款」、「花旗信用貸款」等虛構之公司名義，寄
    送各類不實之「刮刮樂」抽獎廣告或發送簡訊方式予附表二所示不特定之人，佯
    稱刮中獎金，使附表二所示之人誤認自己確已中獎，而撥打電話查詢時，接聽電
    話之成員即向被害人以上開詐騙手法詐騙匯款，因認被告乙○○、甲○○、巳○○、壬○○、辛○○就此部分亦涉有刑法常業詐欺罪嫌。訊據被告乙○○、甲○○、巳○○、壬○○、辛○○均堅決否認涉有此部分常業詐欺犯行，經查：附表
    二所示之被害人等雖均指述有遭詐騙集團詐欺匯款之情事，惟部分受害人係指述
    欲辦理貸款而遭信貸廣告詐騙；部分被害人根本未提供如何遭詐騙之情節；部分
    被害人已忘記係遭何家公司名義之詐騙集團所詐騙；部分被害人指述遭詐騙電話
    所詐騙；部分被害人僅泛稱收到詐財廣告等等，可知附表二所示之被害人等遭詐
    騙手法不一，是否均係遭丁○○詐欺集團所詐欺，尚非無疑。再依被告甲○○、
    巳○○、辰○○、子○○、辛○○等人前開供述內容，僅能認定該詐欺集團有以
    上開華健、道亨及新鴻基公司之名義為前揭詐騙行為，尚不足以認定該集團亦有
    以前開三家公司以外行號詐騙被害人。又參諸證人楊啟炫於本院審理中到庭具結
    證稱：「九十年的部分，另有查出一家公司的名稱叫新地地產，人頭帳戶叫江光
    龍，這部分是巳○○跟我說，是卯○○告訴他的，丁○○集團也有使用這家公司
    ，虛構詐財」、「（問：你如何證明七十九位被害人都是丁○○詐欺集團的被害
    人？）一開始巳○○提供四、五位被害人的姓名給我：：我通知這幾位被害人到
    案，由他們提供的匯款單，找出匯款的帳戶，發現約有十幾個人頭戶，然後再從
    人頭帳戶的匯款單去查出其他被害人的資料」、「（問：巳○○只有參與新鴻基
    ，他又如何得知丁○○他們有使用其他公司名義詐財？）這部分一開始巳○○、
    辰○○非常的配合，我跟巳○○說，希望他講的詳細一點，而且這段期間丁○○
    集團有窩裡反的情形，巳○○跟我說，他有從卯○○那邊得知其他消息，然後再
    轉告我」、「（問：黃嘉浪提供人頭帳戶，只有給丁○○使用，還是有給其他詐
    欺集團使用？）因黃嘉浪還有因別的詐欺集團案件被查獲。我提供給檢察官的人
    頭帳戶，是否只供丁○○詐欺集團使用，還是其他詐欺集團也有使用，我無法確
    定。這一百多個人頭帳戶不止是黃嘉浪所提供，還有其他四、五位提供」等語（
    見本院卷二第二○七至二○九頁）及被告巳○○於本院審理中供稱：「新地地產
    與本案無關，是丁○○先前與其他詐騙集團成員所作的」等語（見本院卷二第二
    一六頁），可知被告巳○○於警詢中之供述，除新鴻基公司係其親自參與詐騙之
    公司名稱外，其餘所稱之公司名稱均係被告巳○○聽來之傳聞證據，準此，新鴻
    基公司以外之公司，除華健、道亨公司有被告甲○○等人證實確為丁○○集團所
    為外，其餘公司是否亦為丁○○集團所為即非無疑。參以目前詐欺集團盛行，以
    前揭刮刮樂方式詐財者，甚為普遍，且不同之詐欺集團為掩飾犯行，買賣相同之
    人頭帳戶為使用，亦非不可能，職是，縱被害人係因類似之刮刮樂詐騙手法而匯
    款，或數被害人匯入相同之帳戶，尚難以此推論必係同一詐欺集團所為。此外，
    復查無其他積極證據，足資認定被告乙○○、甲○○、巳○○、壬○○、辛○○
    等人尚有以上開華健、道亨及新鴻基公司以外之公司名稱詐騙被害人之行為，從
    而就其餘公司部分，自難認定構成常業詐欺罪，灼然甚明，本應就此部分為無罪
    之諭知，惟公訴人認此部分與前揭起訴成罪部分，有實質上一罪之關係，爰不另
    為無罪之諭知。
貳、無罪部分：
一、公訴意旨略以：被告丙○○、戊○○共同基於意圖為自己不法所有之常業詐欺犯
    意聯絡，與前揭被告乙○○、甲○○、丁○○、庚○○、己○○、卯○○等人共
    組詐欺集團，而向附表一、二所示之被害人等為詐財行為，恃以維生，因認被告
    丙○○、戊○○二人亦涉犯刑法第三百四十條之常業詐欺罪嫌。
二、按犯罪事實應依證據認定之，無證據不得認定犯罪事實；不能證明被告犯罪者，
    應諭知無罪之判決，刑事訴訟法第一百五十四條第二項、第三百零一條第一項分
    別定有明文。又認定不利於被告之事實，須依積極證據，苟積極證據不足為不利
    於被告事實之認定時，即應為有利於被告事實之認定，更不必有何有利之證據；
    認定犯罪事實所憑之證據，雖不以直接證據為限，間接證據亦包括在內，然而無
    論直接或間接證據，其為訴訟上之證明，須於通常一般之人均不致有所懷疑，而
    得確信其為真實之程度者，始得據為有罪之認定，倘其證明尚未達到此一程度，
    而有合理性之懷疑存在時，即無從遽為有罪之確信（最高法院分別著有三十年上
    字第八一六號判例及七十六年臺上字第四九八六號判例可資參照）。次按刑事訴
    訟法第一百六十一條已於九十一年二月八日修正公布，其第一項規定：檢察官就
    被告犯罪事實，應負舉證責任，並指出證明之方法。因此檢察官對於起訴之犯罪
    事實，應負提出證據及說服之實質舉證責任。倘其所提出之證據，不足為被告有
    罪之積極證明，或其指出證明之方法，無從說服法院以形成被告有罪之心證，基
    於無罪推定之原則，自應為被告無罪判決之諭知（最高法院九十二年臺上字第一
    二八號判例參照）。又刑法第三百三十九條第一項詐欺罪之成立，以意圖為自己
三、公訴人指稱被告丙○○、戊○○涉犯上開常業詐欺罪嫌，無非係以被告巳○○、
    辰○○二人曾於警詢中陳述被告戊○○去過大陸，知道丁○○從事何業及聽其他
    成員說過被告丙○○有參與該詐騙集團，及監聽過程中有聽到被告戊○○告知被
    告乙○○「這個小狗（丁○○小名）又在動腦筋了」等語，為其論據。訊據被告
    丙○○、戊○○二人均堅決否認有何常業詐欺犯行，均辯稱：伊等並未參與詐騙
    行為，對前揭詐騙行為完全不知情等語。
四、經查：
  (一)公訴人指訴被告丙○○、戊○○涉有前開附表一所示之常業詐欺犯行，惟並未指
    出被告丙○○、戊○○究係於何時、何地擔任何項詐騙工作，或與前揭詐欺集團
    成員有何犯意聯絡及行為分擔，其舉證責任尚有不足。再者，同案被告巳○○、
    辰○○雖於警詢中曾陳稱被告戊○○有去過大陸，或聽說被告丙○○也有參與詐
    欺集團云云，惟其等二人均供述未曾在大陸見過被告丙○○，亦未明確指述被告
    戊○○、丙○○在該詐欺集團內究擔任何項職務，如何分工詐騙被害人之工作，
    職是，自難因上開推論或傳聞之證據，遽認被告丙○○、戊○○確為前揭詐欺集
    團之成員。至於被告戊○○告知被告乙○○「這個小狗（丁○○小名）又在動腦
    筋了」等語，更不足以推論或證明被告戊○○與丁○○詐欺集團，有何詐欺之犯
    意聯絡與行為分擔，其理至明。
  (二)又參諸被告巳○○於本院審理中到庭具結證述：「我在大陸認識辰○○、子○○
    、乙○○、丁○○、庚○○、己○○、甲○○、辛○○、壬○○、癸○○、卯○○，這些人都有參與詐騙集團的工作。戊○○、丙○○是我在臺灣才見過面，在
    大陸沒有見過這二個人」、「問：你說：你在臺灣才認識戊○○、丙○○。是如
    何認識的？）是因丁○○積欠我們薪資，我們曾經去丁○○要錢，才在丁○○家
    看到戊○○、丙○○。我不知道戊○○、丙○○與這詐欺集團有無關係，我在大
    陸也沒有碰過他們二人。我好像聽癸○○、己○○說過，這二個人曾經到過大陸
    的公司，至於他們到大陸公司做什麼，我不清楚」等語綦詳（見本院卷第六九、
    七三頁），足見被告巳○○在大陸從事詐騙工作期間，並未見到被告丙○○、戊○○有參與該詐欺集團之運作甚明，益徵被告巳○○、辰○○前開警詢所稱之傳
    聞證據，不足為不利於被告丙○○、戊○○之認定。
  (三)復佐以前述壹、三所敘之理由，可知附表二所示之被害人等受詐騙之情事，尚不
    足以認定係丁○○詐欺集團所為，就此部分亦無證據足資認定被告丙○○、戊○○有為此部分詐欺行為，自難認定其罪責亦臻明確。
  (四)綜合上述，尚難遽論被告戊○○、丙○○二人確有公訴人所指訴常業詐欺之犯行
    ，公訴人既未對此舉證，說服本院形成被告有罪之心證，此外，本院復查無其他
    積極證據，足資證明被告有何常業詐欺之犯行，既不能證明被告犯罪，依首揭說
    明，依法應為無罪之諭知。
據上論斷，應依刑事訴訟法第二百九十九條第一項前段、第三百零一條第一項，刑法
第二十八條、第三百四十條、第四十七條，判決如主文。
中      華      民      國      九十四    年      六     月     十      日
                        臺灣臺中地方法院刑事第二庭
                          審判長法  官  蔡  名  曜
                                法  官  林  慧  英
                                法  官  蔡  美  華
右正本證明與原本無異。
如不服本判決，應於判決送達後十日內向本院提出上訴狀，上訴於臺灣高等法院臺中
分院( 須附繕本 )。
                                書記官
中      華      民      國      九十四    年      六     月     十      日
中華民國刑法第三百四十條
以犯第三百三十九條之罪為常業者，處一年以上七年以下有期徒刑，得併科五萬元以
下罰金。
